【裁判字號】    95,台上,793
【裁判日期】    950216
【裁判案由】    違反貪污治罪條例
【裁判全文】
最高法院刑事判決              九十五年度台上字第七九三號
    上  訴  人  丙○○
                        120.
                乙○○
                        120.
                甲○○
                        118.
上列上訴人等因違反貪污治罪條例案件，不服台灣高等法院高雄
分院中華民國九十四年九月二十八日第二審更審判決（九十四年
度上更(二)字第一八九號，起訴案號：台灣高雄地方法院檢察署八
十八年度偵字第二○二○二、二五五七四號），提起上訴，本院
判決如下：
    主  文
原判決撤銷，發回台灣高等法院高雄分院。
    理  由
本件原判決認定：上訴人丙○○係前任高雄縣大樹鄉鄉長（任期
自民國八十三年三月一日起至八十七年二月二十八日止），負責
監督高雄縣大樹鄉（下稱大樹鄉）各項行政業務之執行，為依據
法令從事公務之人員，知悉依廢棄物清理法第十條規定，該鄉所
產之一般廢棄物，應由鄉公所負責清運，並作適當之衛生處理；
必要時，得報經上級主管機關核准，委託公民營廢棄物清除、處
理機構辦理之。又環境保護事業機構應取得主管機關核發各項環
境保護業務之許可證或經主管機關核備後始得經營廢棄物清除業
務，詎於八十六年七月間，基於對於違背職務之行為收受賄賂之
概括犯意，明知「上煇企業行」未取得廢棄物清除許可證，依法
不得清運垃圾，竟違背上開規定，逕與「上煇企業行」實際負責
人即上訴人甲○○議價處理大樹鄉之垃圾，以每公噸新台幣（下
同）一千二百元之價格將大樹鄉之垃圾交付「上煇企業行」清運
，甲○○向大樹鄉公所領得清運費用後，須將部分款項匯入丙○
○之妻即上訴人乙○○設於中國農民銀行大樹分行第0000000000
-0號帳戶內。甲○○應允後，「上煇企業行」遂自八十六年七月
二十二日起僱用不知情之司機潘秋文、蔡東江、李榮造、李龍盛
、謝斌錡等人，清運大樹鄉之垃圾，運至屏東縣內埔鄉、高樹鄉
、長治鄉、鹽埔鄉、里港鄉、麟洛鄉及高雄縣旗山鎮、田寮鄉、
內門鄉、阿蓮鄉、大坪頂等私人之土地上傾倒。嗣甲○○並於取
得大樹鄉公所支付之清運垃圾費用後，即依上開約定，於原判決
附表（下稱附表）所示之時間，將六萬元至三十萬元不等之金額
，存入與丙○○基於共同違背職務受賄概括犯意之乙○○所提供
之前揭帳戶內（交付賄款之時間、金額詳如附表所示，其中編號
一、二、三部分係利用不知情之不詳姓名行員代為填寫存入憑條
後，由其將款項存入），供乙○○繳納其積欠中國農民銀行大樹
分行之購屋貸款利息及違約金等情。因而撤銷第一審關於上訴人
等部分之判決，改判論處丙○○共同連續依據法令從事公務之人
員，對於違背職務之行為，收受賄賂；乙○○共同連續與依據法
令從事公務之人員，對於違背職務之行為，收受賄賂；甲○○非
依據法令從事公務之人員，連續對於依據法令從事公務之人員關
於違背職務之行為，交付賄賂罪刑，固非無見。
惟查：(一)、有罪之判決書，應於理由內記載認定犯罪事實所憑之
證據及其認定之理由，刑事訴訟法第三百十條第一款定有明文。
本院前次發回意旨已經指明：「丙○○、乙○○、甲○○三人於
偵審中均否認有被訴收受賄賂及交付賄賂之犯行，原審未進一步
調查有無其他事證足資佐證，徒以甲○○向大樹鄉公所請領運送
垃圾款項之當日或其後數日，有從銀行帳戶內匯入款項予丙○○
之妻乙○○銀行帳戶內錢款等事證，論定被告三人有上揭交付、
收受賄賂之犯罪事實，自尚嫌速斷，並有查證未盡及理由不備之
違誤」等情（見原審更(二)卷第五頁第十四列至第二十列）。本件
於更審中，上訴人等仍為相同之辯解。乃更審後判決，並未進一
步敘明經由如何之調查審認，得以佐證上訴人等間確有行賄、收
受之關係，而仍以「上煇企業行」向大樹鄉公所請領運送垃圾款
項之當日或其後數日，丙○○之配偶乙○○在銀行之帳戶即有六
萬元至三十萬元不等之金錢存入或匯入，據以推論該款項係上訴
人等之間所交付、收受之賄賂，其違誤之情形仍然存在。(二)、原
判決事實認定，大樹鄉鄉長丙○○於辦理垃圾清運時，基於對於
違背職務之行為收受賄賂之犯意，明知「上煇企業行」未取得廢
棄物清除許可證，依法不得清運垃圾，竟違背規定逕與「上煇企
業行」之甲○○議價，以每公噸一千二百元之價格將大樹鄉之垃
圾交付「上煇企業行」清運，甲○○向大樹鄉公所領得清運費用
後，須將部分款項匯入丙○○之妻乙○○設於中國農民銀行大樹
分行之帳戶內，嗣甲○○已將如附表所示之金額（共七筆，合計
八十四萬元），存入乙○○之前揭帳戶。如果無訛，則在大樹鄉
公所內與甲○○達成前揭約定者為丙○○，其配偶乙○○並未在
場參與。倘乙○○對於丙○○受賄之行為知情，並與之有犯意聯
絡、行為分擔，依刑事訴訟法第三百零八條、第三百十條第一款
規定，不僅應於事實明白認定，且須於理由說明其憑以認定之證
據，方足以對乙○○論罪科刑。原判決僅以甲○○依「約定」（
即丙○○與甲○○之約定）將賄款存入丙○○指定之帳戶（即其
配偶乙○○之帳戶），即認定乙○○與丙○○有犯意聯絡及行為
分擔（見原判決第二十三頁第二十列至第二十四列）。但乙○○
是否確實「知情」，而「提供」其帳戶作為丙○○收受賄款之用
？原判決並未於事實明白認定，且未於理由說明其所憑之證據，
即遽行判決，亦嫌速斷。(三)、證據雖已調查而其內容尚未明瞭者
，即與未經調查無異，如遽行判決，仍屬應於審判期日調查之證
據而未予調查。關於丙○○於二次公開招標均流標後，是否未經
「比價」程序，而違反規定？原審認為有調查必要，已函請大樹
鄉公所檢送有關招標、比價、議價之文件（見原審更(二)卷第七十
三頁）。大樹鄉公所九十四年八月二十三日樹鄉清字第09400109
48號函，係函復「當初調查局調閱，至今尚未歸還」（見原審更
(二)卷第八十八頁）。而相關卷宗（含垃圾委外處理作業綜合卷、
垃圾委外處理「上煇」卷等）共三大袋、一大箱，經法務部調查
局高雄縣調查站調閱後已隨案檢送，有大樹鄉公所民政課之簽呈
、調查站人員之簽收單、第一審法院扣押物品清單及原審法院之
贓物庫復片在卷可稽（見第一審卷第一宗第三十六頁、第二宗第
八十四頁至第八十六頁；原審上訴卷第四十頁）。乃原審並未調
取上開卷證勘驗，以明真相，即逕謂：「雖高雄縣大樹鄉公所曾
……先後二次舉行公開招標，且均流標，但『並無舉行三家廠商
比價之作業程序』，有高雄縣大樹鄉九十四年八月二十三日樹鄉
清字第0940010948號函足憑」云云（見原判決第六頁第十一列至
第十四列），採為不利於丙○○之認定。非但與所採用之證據資
料，不相適合（上開復函並未記載「無舉行三家廠商比價之作業
程序」），且有調查未盡之違誤。(四)、審判長應將證物提示當事
人、代理人、辯護人或輔佐人，使其辨認。前項證物如係文書而
被告不解其意義者，應告以要旨，刑事訴訟法第一百六十四條定
有明文。原判決以清潔隊長林順孝於八十六年七月十七日之簽呈
，記載：「……鄉座洽商其他業者（指上煇企業行），發現有更
合理之處理價格，擬委由其處理」等字樣，採為丙○○直接與「
上煇企業行」之甲○○洽談，並決定由其清運垃圾之證據（見原
判決第六頁第二列至第十一列）。另以「高雄縣政府曾以八十六
年十月一日86府環四字第181100號函請大樹鄉公所將轄內之垃圾
，依規定辦理公告招標手續，委託合格之清運公司代為處理並應
追蹤其最終處置地點及去向，並嚴禁越界傾棄」之公文，採為丙
○○明知違法，並故意違背其職務之證據（見原判決第二十頁第
七列至第十六列）。但上開證物文書（簽呈及公文），並未於審
判期日依前揭規定踐行調查證據之程序，向丙○○及其辯護人提
示，使其辨認或告以要旨，即逕採為丙○○論罪科刑之基礎，亦
有應於審判期日調查之證據而未予調查之違法。(五)、原判決雖認
定，附表編號一、二、三所示之存入憑條，係甲○○利用不知情
之行員代為填寫，並將款項存入（見原判決第三頁第十一列至第
十三列）；附表編號四、五、六、七所示之存入憑條，係甲○○
自行填寫，並將款項存入（編號四、六、七部分）或轉入（編號
五部分）云云（見原判決第八頁第十七列至第二十列）。惟甲○
○已辯稱：編號五部分（九萬元）係借款，故由伊代填存入憑條
並將九萬元轉入乙○○之帳戶，嗣後已經返還；編號六、七部分
，因中國農民銀行大樹分行有受客戶委託代為填寫存入憑條之習
慣（該分行已經證實確有其事，並檢送甲○○歷年來曾為不同客
戶代填之存入憑條附卷），伊係該分行之職員，當時係受乙○○
之委託代為填寫存入憑條，並無行賄之事；至於編號一至四部分
，與伊無關，並非伊代填，亦未委託其他行員代填（見偵字第二
○二○二號卷第一二一頁正面、背面、第一五二頁、第二○五頁
、第二七三頁《該卷重復誤編為第一七三頁》）。乙○○亦辯稱
：編號五部分係借款，嗣後已經返還；編號一至四部分，係其自
己填寫存入憑條並以自己之金錢存入；至於編號六、七部分，僅
委託甲○○代為填寫存入憑條，不知賄賂之事（見偵字第二○二
○二號卷第一五三頁背面、第二七一頁背面《該卷重復誤編為第
一七一頁》）。而依據卷內資料，附表編號一至四所示之存入憑
條，其字跡似均屬同一人之手筆（見偵字第二○二○二號卷第一
四三頁至第一四六頁）；附表編號五至七所示之存入憑條，其字
跡則似屬另一人之手筆（見偵字第二○二○二號卷第一四七頁至
第一四九頁）。其中編號五至七部分，係甲○○之筆跡，並無爭
執。但編號一至四部分，乙○○已辯稱係其自行填寫；甲○○則
稱非伊之筆跡，且未委託其他行員代填。前揭辯解是否屬實，與
上訴人等之利益有重大關係，自有調查之必要，乃原審並未調閱
乙○○在該帳戶之全部存入憑條、開戶資料（或其他平日書寫之
文件），以鑑定編號一至四之存入憑條是否確為乙○○之筆跡，
即逕認：編號一、二、三所示之存入憑條，係甲○○利用不知情
之行員代為填寫；編號四所示之存入憑條，係甲○○所填寫（按
編號四所示存入憑條之筆跡，似與編號一至三部分相同；但與編
號五至七部分，則顯然不同），亦嫌率斷。(六)、刑法上之連續犯
，係指有數個獨立之犯罪行為，基於一個概括的犯意，反覆為之
，而觸犯同一構成要件（原判例載為同一性質）之數罪名者而言
，如果該項犯罪，係由行為人以單一行為接續進行，縱令在犯罪
完畢以前，其各個舉動，已與該罪之構成要件完全相符，但在行
為人主觀上對於各個舉動，不過為其犯罪行為之一部分者，當然
成立一罪，不能以連續犯論（本院二十八年上字第三四二九、十
九年上字第五九○號判例參照）。原判決認定，丙○○基於對於
違背職務之行為收受賄賂之犯意，明知「上煇企業行」未取得廢
棄物清除許可證，依法不得清運垃圾，竟違背規定逕與「上煇企
業行」之甲○○議價，以每公噸一千二百元之價格將大樹鄉之垃
圾交付「上煇企業行」清運，甲○○向大樹鄉公所領得清運費用
後，須將部分款項匯入丙○○之妻乙○○設於中國農民銀行大樹
分行之帳戶內，嗣甲○○已將如附表所示之金額，分七次存入丙
○○指定之帳戶。如果無訛，則甲○○與丙○○之間所為行賄、
受賄之約定，究係一個犯罪之合意，分次給付賄款？或為數個犯
罪之合意，連續給付賄款？因攸關有無連續犯之適用。原審未予
釐清，即遽行判決，亦嫌速斷。以上或為上訴意旨指摘所及，或
為本院得依職權調查之事項，應認原判決仍有撤銷發回更審之原
因。另原判決事實係認定，丙○○違背職務收受賄賂；而該賄款
係用以清償購屋貸款之利息及違約金。乃其理由卻說明，「仍須
支付事先約定之『回扣』」（見原判決第十七頁第二十三列至第
二十五列）；及抵押貸款一千萬元，其中七百萬元投資於有線電
視台，有遲繳利息及違約金之問題云云（見原判決第六頁末列至
第七頁倒數第二列），前後亦自相齟齬，併此指明。
據上論結，應依刑事訴訟法第三百九十七條、第四百零一條，判
決如主文。
中    華    民    國  九十五  年    二    月   十六   日
                      最高法院刑事第十一庭
                          審判長法官  謝  俊  雄
                                法官  陳  世  雄
                                法官  魏  新  和
                                法官  吳  信  銘
                                法官  徐  文  亮
      本件正本證明與原本無異
                                      書  記  官
中    華    民    國  九十五  年    二    月   二十   日
                                                      Y


司法院資訊處製作；財團法人民間司法改革基金會備份。
